臺灣板橋地方法院民事判決　　　　　　 100年度保險字第13號
原　　　告　楊潔
　　　　　　楊欣
　　　　　　楊瀚
兼　上三人
法定代理人　許嘉玲
共　　　同
訴訟代理人　龍毓梅律師
被　　　告　保德信國際人壽保險股份有限公司
法定代理人　萬登博
訴訟代理人　陳韻如
　　　　　　王儷玲
被　　　告　富邦人壽保險股份有限公司
法定代理人　陳俊伴
訴訟代理人　鍾慧芳律師
上列當事人間請求給付保險金事件，本院於中華民國100 年12月
13日言詞辯論終結，判決如下：
    主      文
原告之訴及其假執行之聲請均駁回。
訴訟費用由原告負擔。
    事實及理由
壹、程序方面：
一、按訴狀送達後，原告不得將原訴變更或追加他訴。但請求之
    基礎事實同一者，不在此限，民事訴訟法第255 條第1 項第
    2 款定有明文。查本件原告起訴原僅以許嘉玲為被告，聲明
    請求：(一)被告保德信國際人壽保險股份有限公司（下稱保德
    信保險公司）應給付原告許嘉玲新臺幣（下同）200 萬元及
    自起訴狀繕本送達翌日起至清償日止，按年息百分之5 計算
    之利息。(二)被告富邦人壽保險股份有限公司（下稱富邦保險
    公司）應給付原告許嘉玲100 萬元及自起訴狀繕本送達翌日
    起至清償日止，按年息百分之5 計算之利息。嗣以楊潔、楊
    欣、楊瀚亦為本件被告富邦保險公司團體保險之受益人為由
    ，追加上開3 人為原告，並變更聲明第2 項為：被告富邦保
    險公司應給付原告許嘉玲、楊潔、楊欣、楊瀚100 萬元及自
    民國100 年4 月14日民事追加聲明暨調查證據聲請狀繕本送
    達翌日起至清償日止，按年息百分之5 計算之利息。核原告
    所為上開原告之追加，係本於同一保險金請求之基礎事實，
    合乎前揭法條規定，應予准許。
二、被告保德信保險公司、富邦保險公司之法定代理人於原告起
    訴後分別變更為萬登博、陳俊佯，並均依民事訴訟法第175
    條第1 項規定聲明承受訴訟，於法均無不合。
貳、實體方面：
一、原告主張：
  (一)原告許嘉玲之配偶楊建華於87年4 月18日以其名義為被保險
    人向被告保德信保險公司投保「終身壽險─保險分階型」契
    約，保險項目分別為：分階終身壽險─保險金額300 萬元、
    傷害保險附約─保險金額600 萬元（下稱「保德信傷害保險
    附約」）、住院醫療附約乙型、住院醫療附約定額、家用保
    障定期壽險附約─保險金額36萬元、癌症終身健康附約，並
    指定原告許嘉玲為受益人。又楊建華因任職於杏昌生技股份
    有限公司（下稱杏昌公司），另於96年12月1 日透過杏昌公
    司以其自己名義為被保險人向被告富邦保險公司投保「一年
    期定期團體保險」（保單號碼：0000000000），附加「富邦
    人壽團體倍數型意外傷害保險」，保險金額為2,175,000 元
    （下稱「富邦傷害保險」），並指定原告許嘉玲及子女即原
    告楊潔、楊欣、楊瀚為受益人。
  (二)詎楊建華於97年8 月10日不慎於浴室滑倒，因頭部撞及地面
    ，導致後腦撕裂傷，經送財團法人長庚紀念醫院（下稱長庚
    醫院）急救，仍於97年8 月11日宣告不治身亡。嗣經原告分
    別向被告保德信保險公司、富邦保險公司請求給付保險金，
    均遭拒絕。茲就被告應給付之保險金說明如下：
    1.被告保德信保險公司部分：
      楊建華向被告保德信保險公司投保之「保德信傷害保險附
      約」，依保德信傷害保險附約第5 條規定：「被保險人於
      本附約有效期間內，因遭受意外傷害事故，致其身體蒙受
      傷害而致殘廢、重大燒燙傷或死亡時，依照本附約的約定
      ，給付保險金。前項所稱意外傷害事故，指非由疾病引起
      之外來突發事故。」則楊建華既係因不慎於浴室滑倒撞擊
      頭部導致後腦撕裂傷死亡，自屬意外傷害事故，原告許嘉
      玲自得依照上開條款規定，請求被告保德信保險公司給付
      600 萬元，原告許嘉玲僅先就其中之200 萬元為一部請求
      。
    2.被告富邦保險公司部分：
      楊建華向富邦保險公司投保之「富邦傷害保險」，依富邦
      人壽團體倍數意外傷害保險甲型（下稱富邦傷害保險條款
      ）第1 條第1 項規定：「被保險人於本契約有效期間內遭
      受約定的意外傷害事故，致其身體蒙受傷害，並自意外傷
      害事故發生之日起180 日以內致成死亡者，本公司按該被
      保險人保險金給付『一般意外事故或喪葬費用保險金』…
      …」，則楊建華既係因不慎於浴室滑倒撞擊頭部導致後腦
      撕裂傷死亡，自屬意外傷害事故，原告許嘉玲、楊潔、楊
      欣、楊瀚自得依照上開條款規定請求被告給付2,175,000
      元，原告等僅先就其中之100 萬元為一部請求。
  (三)併為聲明：
    1.被告保德信保險公司應給付原告許嘉玲200 萬元及自起訴
      狀繕本送達翌日起至清償日止，按年息百分之5 計算之利
      息。
    2.被告富邦保險公司應給付原告許嘉玲、楊潔、楊欣、楊瀚
      100 萬元及自100 年4 月14日民事追加聲明暨調查證據聲
      請狀繕本送達翌日起至清償日止，按年息百分之5 計算之
      利息。
    3.原告願供擔保請准宣告假執行。
二、被告保德信保險公司則抗辯：
  (一)依保德信傷害保險附約第5 條之規定，須被保險人因「非由
    疾病引起之外來突發事故」致身體蒙受傷害而致殘障或身故
    時，始符合請求意外身故保險金之要件。故「保德信傷害保
    險附約」所承保之事故必須導致傷害、殘廢或死亡之外界原
    因係出於意外，始足當之。所謂外來突發事故，係指自身以
    外之事故，且事發突然無法防範者而言，與一般生活上所稱
    之意外係指意料之外含義不同，必以具備非疾病引起：指非
    自身所患病症所致。為外在的：意即限定引起事故的原因係
    出於自身以外外在環境（包括他人之行止）之變化，內發疾
    病所導致之結果應排除在外。為突發的：意指外在環境之變
    化係急遽以致不可預期或出乎預料之外始足當之，是以「保
    德信傷害保險附約」之保險事故，須為因遭受意外傷害事故
    所引起之死亡始屬之（原因險），與壽險契約以被保險人之
    死亡即負有給付義務（結果險）有別，其範圍應從嚴認定，
    否則無以區別人壽保險與意外傷害保險之定義。又既然傷害
    保險契約以意外事故發生為保險金給付請求權之要件，原告
    許嘉玲主張被告保德信保險公司應給付傷害保險之身故保險
    金，依民事訴訟法第277 條前段規定及舉證責任分配原則，
    原告許嘉玲自應就此權利發生事實即被保險人遭遇外來、突
    發之意外事故並以此意外事故為其死亡之直接、單獨原因之
    事實負舉證之責以實其說。
  (二)本件被保險人之死亡結果非因意外事故所致，被告保德信保
    險公司無須給付傷害保險之身故保險金：
    1.依據長庚醫院開立之被保險人楊建華之診斷證明書及死亡
      證明書顯示，死亡種類為病死或自然死，死亡原因為腦部
      蜘蛛網膜下腔出血引發嚴重肺水腫造成心肺衰竭而死亡（
      診斷證明書上醫囑所載「病人於97年8 月10日因腦部蜘網
      膜下腔出血經急診入院，深度昏迷入神經外科加護病房照
      顧，因嚴重肺水腫併心肺衰竭經急救無效於97年8 月11日
      宣布死亡」亦同）。
    2.法務部法醫研究所（下稱法醫研究所）法醫解剖報告書顯
      示，被保險人全身無外傷（含頭臉部），僅左手肘有挫傷
      ，其他無外傷或異狀。硬腦膜上、下腔無出血，全蜘蛛網
      膜周圍及腦橋有明顯出血現象，於腦髓皮質有明顯鬱血及
      水腫現象。硬腦膜無血塊，移除硬腦膜於顱底無骨折，頭
      皮下無出血。雖原告許嘉玲主張被保險人之死亡結果係於
      浴室滑倒腦部撞擊地面所致，惟一般若係強烈外力撞擊腦
      部，應有腦部對稱性挫傷及硬腦膜上下腔出血之情況；但
      依據前開法醫解剖報告「被保險人並無明顯腦部挫傷，且
      其硬腦膜上、下腔無出血」，無法證明被保險人之死亡為
      意外傷害所致。
    3.財團法人保險事業發展中心（下稱保發中心）就本件爭議
      調處結果，援引法醫解剖報告「（被保險人）硬腦膜上、
      下腔無出血。硬腦膜無血塊，移除硬腦膜於顱底無骨折，
      頭皮下無出血」，認「被保險人腦內組織未因遭受外力而
      損傷，也未有因頭部外傷造成顱內出血流入蜘蛛網膜下腔
      之情況，按臨床上表現，應係自發性腦內出血後，流入蜘
      蛛網膜下腔壓迫腦組織」，作成「被保險人之身故，尚難
      依意外傷害事故爭取意外身故保險金」之意見。
    4.原告許嘉玲雖指稱被保險人因頭部撞及地面導致後腦撕裂
      傷致死云云，惟依前述法醫解剖報告顯示，被保險人並無
      頭部外傷存在，故即使有原告許嘉玲所稱之外傷亦應僅為
      一極輕微之擦挫傷，且其應為被保險人腦出血昏迷後跌倒
      所致之擦挫傷，而非致死之原因更無致死之可能。
  (三)併為答辯聲明：原告之訴及其假執行之聲請駁回；如受不利
    之判決，願供擔保請准宣告免為假執行。
三、被告富邦保險公司則抗辯：
  (一)對原告100 年4 月14日民事追加聲明暨調查證據聲請狀追加
    楊潔、楊欣、楊瀚3 人為原告固無意見，惟本件事故係發生
    於97年8 月10日，原告楊潔、楊欣、楊瀚之請求已罹於2 年
    請求權時效，被告富邦保險公司主張時效抗辯。
  (二)原告迄未能舉證證明楊建華係遭遇「外來突發事故」致死亡
    ：
    1.依富邦傷害保險條款第5 條規定，保險範圍約定為「被保
      險人於本契約有效期間內，因遭受意外傷害事故，致其身
      體蒙受傷害而致殘廢、死亡或重大燒燙傷時，本公司依照
      本契約的約定，給付保險金。前項所稱意外傷害事故，指
      非由疾病引起之外來突發事故。」是原告如主張被告富邦
      保險公司應給付意外傷害身故保險金，依據前開契約條款
      之約定及舉證責任分配原則，自應就其權利發生事實即楊
      建華之身故確係因遭遇「非由疾病引發之外來突發事故」
      之點，先負舉證責任。
    2.關於楊建華有於97年8 月10日在浴室「滑倒」之點，依急
      救之長庚醫院住院診療摘要，其上記載「病人倒於浴室，
      被家人發現，……」，及法醫研究所解剖報告書第3 頁，
      二、案情概述「死者楊建華，男，於民國97年8 月10日下
      午14時05許，在家中浴室內被許嘉玲發現死者意識不明倒
      在地上經送林口長庚醫院診斷為顱內出血，延至97年8 月
      11日凌晨3 時12分宣告死亡，……」，並無人可證明楊建
      華確有於浴室內「滑倒」事實，則原告主張楊建華為「滑
      倒」，被告富邦保險公司予以否認，原告自應先就「楊建
      華有於97年8 月10日在浴室滑倒」之點負舉證之責。至於
      當時楊建華送醫急救時，依據新北市政府消防局救護記錄
      表中雖記載「於浴室滑倒後腦撞及地面導致後腦撕裂傷」
      字樣，惟「滑倒」既非救護人員親見，該「滑倒」記載即
      有可疑。
    3.關於楊建華所以會「滑倒」係因外來突發事故之點，由於
      人倒於浴室原因很多，意外滑倒固為其中之一，但因內在
      疾病引發之突然暈眩、休克致跌倒（或滑倒）─「先暈後
      倒」，亦為常見。是縱認楊建華為「滑倒」，仍需探究其
      「滑倒」原因為何，非可僅因倒於浴室即遽認係意外滑倒
      ，則原告遽主張楊建華為「不慎」於浴室滑例，被告富邦
      保險公司亦予以否認。故原告仍應再就「楊建華所以會滑
      倒係因外來突發事故所致」之點先負舉證之責。
    4.再者，長庚醫院對於楊建華所書立之死亡證明書第8 欄死
      亡種類載明為病死或自然死，第11欄死亡原因為：「直接
      引起死亡之疾病或傷害：甲、心肺衰竭。先行原因：（若
      有引起上述死因之疾病或傷害）乙、（甲之原因）：嚴重
      肺水腫。丙、（乙之原因）：腦部蜘蛛網膜下腔出血。」
      及台灣板橋地方法院檢察署（下稱板橋地檢署）於97年8
      月25日解剖屍體後在同年10月22日依解剖報告書所開立之
      相驗屍體證明書第8 欄死亡方式亦載明為病死或自然死，
      第11欄死亡原因為：「直接引起死亡之疾病或傷害：甲、
      因腦蛛網膜下腔出血引起神經性休克而死亡」，均非記載
      楊建華死亡為意外傷害事故所致。故原告自應先就楊建華
      係遭遇「外來突發事故」致死亡負舉證之責。
  (三)又關於楊建華後腦撕裂傷是否會產生「腦部蜘蛛網膜下腔出
    血」之點，依保發中心保險申訴調處委員會調處結果報告書
    第5 頁所載「四、……惟按其病歷記載及解剖報告之說明，
    被保險人『硬腦膜上、下腔無出血。硬腦膜無硬塊，移除硬
    腦膜於顱底無骨折，頭皮下無出血』，顯示腦內組織並未因
    遭受外力而有所損傷，再者也未有因頭部外傷造成顱內出血
    流入蜘蛛網膜下腔之情況，按其臨床上的表現，應屬自發性
    腦內出血後，流入蜘蛛網膜下腔壓迫腦組織。五、綜上所述
    ，本案被保險人之身故，按當事人雙方提供之資料所示，尚
    難依意外傷害事故向保險公司爭取意外身故保險金。」是該
    報告書已研判楊建華應屬自發性腦內出血，則縱使楊建華於
    倒地時有造成後腦撕裂傷，然該撕裂傷並不足產生「腦部蜘
    蛛網膜下腔出血」及死亡結果，應甚明確。
  (四)本件原告未能逐步依序就楊建華係因遭遇外來突發事故致死
    亡之事實為舉證，已如前述，且被告富邦保險公司就楊建華
    非因外來突發事故致死亡乙節，已有相當反證，亦如前所述
    ，則原告請求被告富邦保險公司給付意外傷害身故保險金及
    利息，要屬無據。
  (五)併為答辯聲明：原告之訴及假執行之聲請均駁回；如受不利
    之判決，願供擔保請准宣告免為假執行。
四、本件原告許嘉玲之配偶楊建華於87年4 月18日，以自己為要
    保人及被保險人，向被告保德信保險公司投保「終身壽險─
    保險分階型」契約，保險項目包含「保德信傷害保險附約」
    ，並指定原告許嘉玲為受益人，及於96年12月間，楊建華透
    過任職之杏昌公司（楊建華為被保險人）向被告富邦保險公
    司投保「一年期定期團體保險」（保險期間：自97年1 月1
    日上午零時起至97年12月31日午夜12時止），附加「富邦傷
    害保險」，並指定原告許嘉玲及子女即原告楊潔、楊欣、楊
    瀚為受益人；97年8 月10日下午2 時5 分許，原告許嘉玲發
    現楊建華倒臥於在家中浴室昏迷不醒，經送長庚醫院急救無
    效，於同年月11日凌晨3 時12分宣布死亡之事實，有原告提
    出之保德信保險單、被告富邦保險公司投保「一年期定期團
    體保險」要保書、杏昌公司在職證明書、新北市政府消防局
    救護紀錄表、保德信傷害保險附約條款、富邦傷害保險條款
    影本，及被告富邦保險公司提出之要保書、「一年期定期團
    體保險」保險條款、富邦傷害保險保險單條款，暨被告保德
    信保險公司提出之保險單首頁、要保書、傷害保險附加保險
    單條款影本為證（見臺灣臺北地方法院99年度保險字第109
    號卷第9 至15頁、第37至52頁、第54至81頁），並經本院調
    閱板橋地檢署97年度相字第1054號相驗卷宗查明無訛，復為
    兩造所不爭執，自堪認此部分事實為真實。
五、原告主張被保險人楊建華之死亡係因不慎於浴室滑倒後，因
    頭部撞擊地面，造成後腦撕裂傷所導致，係屬意外傷害事故
    等語，則為被告所否認，並分別以上開情詞置辯。是本件爭
    執要點厥為：(一)原告楊潔、楊欣、楊瀚對於被告富邦保險公
    司之保險金請求權是否已罹於時效？(二)楊建華在家中浴室倒
    臥昏迷不醒，是否符合本件保險契約所約定之「意外傷害事
    故」？
六、關於原告楊潔、楊欣、楊瀚對於被告富邦保險公司之保險金
    請求權是否已罹於時效部分：
    按由保險契約所生之權利，自得為請求之日起，經過2 年不
    行使而消滅。有左列各款情形之一者，其期限之起算，依各
    該款之規定：…二、危險發生後，利害關係人能證明其非因
    疏忽而不知情者，自其知情之日起算…，保險法第65條定有
    明文。查被告富邦保險公司雖抗辯：原告楊潔、楊欣、楊瀚
    於100 年4 月14日始追加請求伊公司給付保險金，已罹於2
    年請求權時效云云，惟原告楊潔、楊欣、楊瀚係於99年7 月
    16日收受「一年期定期團體保險」要保書之傳真，始知為該
    保險之受益人，業據其提出上開要保書傳真影本1 件為證（
    見本院卷第213 至214 頁），且上開保險契約係屬團體保險
    ，要保人又為楊建華原任職之杏昌公司，並非楊建華本人，
    則原告楊潔、楊欣、楊瀚於收受上開要保書前，不知其亦為
    該保險契約之受益人，衡情亦屬可能，其等主張於99年7 月
    16日始知為受益人應屬可信。又其等於本件保險事故發生時
    ，既非疏忽而不知為受益人，則依照前揭規定，其等自99年
    7 月16日知悉為受益人得為請求時起算至100 年4 月14日以
    書狀向被告富邦保險公司為追加請求之日止，尚未逾2 年之
    時效期間，故被告富邦保險公司上開抗辯並非可採。
七、關於楊建華在家中浴室倒臥昏迷不醒，是否符合本件保險契
    約所約定之「意外傷害事故」？
  (一)按當事人主張有利於己之事實者，就其事實有舉證之責任。
    但法律別有規定，或依其情形顯失公平者，不在此限，民事
    訴訟法第277 條定有明文。次按傷害保險人於被保險人遭受
    意外傷害及其所致殘廢或死亡時，負給付保險金額之責。前
    項意外傷害，指非由疾病引起之外來突發事故所致者，保險
    法第131 條亦有明文規定。再按意外傷害保險，對被保險人
    或受益人而言，因涉有「證據遙遠」或「舉證困難」之問題
    ，固得依民事訴訟法第277 條但書規定，主張用「證明度減
    低」之方式，減輕其舉證責任，並以被保險人或受益人如證
    明該事故確已發生，且依經驗法則，其發生通常係外來、偶
    然而不可預見者，應認其已盡舉證之責。惟意外傷害保險以
    被保險人遭受意外傷害及其所致殘廢或死亡時，負給付保險
    金額之責，其保險費之給付多較一般死亡保險為低，被保險
    人或受益人苟就權利發生之要件，即被保險人非由疾病引起
    之外來突發事故所致傷殘或死亡之事實，未善盡上揭「證明
    度減低」之舉證責任者，保險人仍無給付保險金之義務，最
    高法院98年度台上字第2096號判決意旨亦可資參照。
  (二)原告主張被保險人楊建華於浴室滑倒後頭部撞擊地面導致後
    腦撕裂傷死亡係屬意外害事故一節，係以新北市政府消防局
    救護紀錄表上記載「於浴室滑倒後腦撞擊地面，導致撕裂傷
    」之文字為其依據。惟查：上開記載係新北市政府消防局救
    護人員到場救護時，依原告許嘉玲之陳述所為之「文字補述
    」，此觀該救護紀錄表係由原告許嘉玲簽名甚明，尚難以之
    為楊建華係因非由疾病引起之外來突發事故所致死亡之證據
    。次查，楊建華經長庚醫院急救不治死亡後，該醫院於97年
    8 月11日出具之診斷證明書，診斷楊建華為「1.腦部蜘蛛網
    膜下腔出血，2.心率不整，3.嚴重肺水腫，4.心肺衰竭」，
    「醫囑」記載：「此病人於民國97年8 月10日因腦部蜘蛛網
    膜下腔出血經急救入院，深度昏迷入神經外科加護病房照顧
    ，因嚴重肺水腫併心肺衰竭經急救無效於民國98年8 月11日
    三點十二分宣佈死亡」等語，同日該醫院開立之死亡證明書
    ，死亡種類記載「病死或自然死」，「死亡原因」欄記載「
    1.直接引起死亡之疾病或傷害：甲、心肺衰竭。先行原因：
    （若有引起上述死因之疾病或傷害）乙、（甲之原因）：嚴
    重肺水腫。丙、（乙之原因）：腦部蜘蛛網膜下腔出血。」
    等語，此有診斷證明書及死亡證明書影本在卷可稽（見本院
    卷第41至42頁）；又原告許嘉玲認楊建華死因不明，於板橋
    地檢署檢察官相驗時請求解剖，而經法醫研究所法醫師於97
    年8 月25日實施解剖並鑑定，解剖觀察結果發現楊建華：「
    1.頭部： (1)頭臉部：無外傷。… (4)切開頭部皮膚，皮下
    無出血，帽狀腱膜無出血。 (5)踞開頭骨，顱內皮質及腦膜
    呈高度鬱血，有中度死後病變。 (6)硬腦膜上、下腔無出血
    ，全蜘蛛網膜周圍及腦橋有明顯出血現象，於腦髓皮質有明
    顯鬱血及水腫現象。…硬腦膜無血塊，移除硬腦膜於顱底無
    骨折。未發現有動脈瘤或其他異象…」，解剖結果：「(一)顱
    內出血，蜘網膜下腔出血，嚴重。(二)肺水腫，左1000公克、
    右1100公克。(三)二側膜積水各300 西西」，死亡經過研判及
    鑑定結果認為：「(一)死者治療藥物應為急救中醫療續留體內
    之結果（病歷記載）。(二)由以上死者死亡經過及檢驗判明：
    死者之死亡轉機為神經性中樞休克，死亡原因為蜘蛛網膜下
    腔出血併合肺水腫而死亡，死亡方式為『自然死』，應無他
    殺之嫌」，板橋地檢署檢察官乃據以核發相驗屍體證明書，
    亦有法醫研究所97年10月2 日（97）醫剖字第0971101540號
    解剖報告書及（97）醫鑑字第0971101709號鑑定報告書、板
    橋地檢署97石甲字第371 號相驗屍體證明書附於上開相驗卷
    可憑（解剖報告書、相驗屍體證明書並見本院卷第53至57頁
    、第60頁）；再者，本件有關保險金給付之爭議，經原告許
    嘉玲向保發中心申請調處結果，該中心認為：「…本案被保
    險人係因『蜘蛛網膜下腔出血』身故，造成蜘蛛網膜下腔出
    血之原因係有多種，所謂蜘蛛網膜下腔出血乃因血液從破裂
    的血管直接進入蜘蛛網膜下腔，稱原發性蜘蛛網膜下腔出血
    （臨床上又分自發性及外傷性兩種），多數的蜘蛛網膜下腔
    出血為動脈瘤破裂或動靜脈血管畸形所致，本案被保險人於
    送入長庚醫院急診後，醫師曾懷疑被保險人是否因動脈瘤破
    裂而導致蜘蛛網膜下腔出血，然經法醫解剖後並未發現有動
    脈瘤或動靜脈血管畸形破裂之情況，故本案可排除被保險人
    係因動靜脈瘤破裂而造成的腦出血現象。四、承前項，故本
    案申訴人認為被保險人因於浴室跌倒受有頭皮擦傷及左肘擦
    傷，且非動脈瘤破裂造成蜘蛛網膜下腔出血，主張被保險人
    之身故係為意外所致，惟按其病歷記載及解剖報告之說明，
    被保險人雖無動脈瘤或動靜脈血管畸形之情況，但按其報告
    所載，被保險人『硬腦膜上、下腔無出血。硬腦膜無血塊，
    移除硬腦膜於顱底無骨折，頭皮下無出血」，顯示腦內組織
    並未因外力而有所損傷，再者也未有因頭部外傷造成顱內出
    血流入蜘蛛網膜下腔之情況，按其臨床上的表現，應屬自發
    性腦內出血後，流入蜘蛛網膜下腔壓迫腦組織。五、綜合上
    述，本案被保險人之身故，按當事人雙方提供之資料所示，
    尚難依意外傷害事故向保險公司爭取意外保險金」，復有保
    發中心99年7 月21日（99）保調字第1849號函附之保險申訴
    調處委員會調處結果報告書影本在卷可佐（見本院卷第61至
    66頁）。是由上開證據顯見，原告主張被保險人楊建華係因
    不慎於浴室滑倒撞擊頭部導致後腦撕裂傷之意外傷害事故死
    亡，並無依據。
  (三)原告對於前開長庚醫院診斷證明書及法醫研究所解剖報告書
    記載之內容有疑義，並聲請本院向長庚醫院函詢：「1.所謂
    『自發性腦部蜘蛛網膜下腔出血』及『外傷性腦部蜘蛛網膜
    下腔出血』所指為何？如何區分患者是屬於『自發性腦部蜘
    蛛網膜下腔出血』或『外傷性腦部蜘蛛網膜下腔出血』？是
    否可透過儀器診斷？若是，可透過何儀器診斷？2.造成自發
    性腦部蜘蛛網膜下腔出血之因素是否通常是因為囊狀動脈瘤
    破裂或是顱內動脈瘤剝離所致？如患者並無發現有動脈瘤異
    狀情形，仍經診斷腦部蜘蛛網膜下腔出血，有無可能非屬於
    自發性腦部蜘蛛網膜下腔出血？3.造成外傷性腦部蜘蛛網膜
    下腔出血是否通常是因為頭部遭受撞擊所致？如患者『硬腦
    膜上、下腔無出血』情形，仍經診斷腦部蜘蛛網膜下腔出血
    ，有無可能是屬於外傷性腦部蜘蛛網膜下腔出血？4.頭部遭
    撞擊之患者有無可能發生『硬腦膜上、下腔無出血』現象？
    頭部遭撞擊之患者有無可能發生『顱內皮質及腦膜呈高度鬱
    血』、『全蜘蛛網膜周圍及腦橋有明顯出血現象，於腦髓皮
    質有明顯鬱血及水腫現象』等現象？5.如患者因『外傷性腦
    部蜘蛛網膜下腔出血』死亡，死亡證明書上之死亡種類欄有
    無可能記載『病死或自然死』？6.本件在死亡證明書上記載
    死者楊建華之死因為『病死或自然死』之原因為何？」等事
    項，向法醫研究所函詢：「1.貴所（97）醫剖字第09711015
    40號解剖報告書上第4 頁所載『顱內皮質及腦膜呈高度鬱血
    』、『全蜘蛛網膜周圍及腦橋有明顯出血現象，於腦髓皮質
    有明顯鬱血及水腫現象』等情形，有無可能非因疾病而引起
    ，而是因意外（例如跌倒）所致？2.本件解剖結果認定『顱
    內出血，蛛網膜下腔出血，嚴重』，有無可能非因疾病而引
    起，而是因意外（例如跌倒）所致？如認定是因疾病而引起
    ，非因意外（例如跌倒）所致，其認定原因為何？3.台灣板
    橋地方法院檢察署97石甲字第371-2 號相驗屍體證明書上所
    載死亡方式為「病死或自然死」，有無包括因意外（例如跌
    倒）而死亡之情形在內？」等事項，然經長庚醫院函復稱：
    「…二、經查，自發性腦部蜘蛛網膜下腔出血係因腦血管發
    生病變，如腦動脈瘤破裂、腦血管畸型破裂所造成；外傷性
    腦部蜘蛛網膜下腔出血係因頭部外傷或外力所造成，可透過
    腦部血管攝影進行診斷；造成自發性腦部蜘蛛網膜下腔出血
    之原因有九成係因腦動脈瘤所造成，惟仍有一成係無法確認
    出血原因，此稱為非動脈瘤破裂之蜘蛛罔膜下腔出血，又腦
    部未發現有腦動脈瘤亦有可能係自發性腦部蜘蛛網膜下腔出
    血；外傷性腦部蜘蛛網膜下腔出血一般皆指頭部外傷所致，
    一般而言較少見無硬腦膜上、下腔出血、無顱底骨折、腦挫
    傷之病人，僅有蜘蛛網膜下腔出血之外傷病人，因此「患者
    硬腦膜上、下腔無出血情形，仍經診斷腦部蜘蛛網膜下腔出
    血」之可能性低；顱內皮質及腦膜呈高度鬱血，此為腦壓高
    度上升之病人具有的病理變化現象；如病患係因外傷性腦部
    蜘蛛網膜下腔出血直接導致死亡，此係屬意外死亡，須由檢
    察官會同法醫相驗，死亡證明不會記載其係自然死亡或病死
    ，醫師亦不會開立死亡證明，惟如病患已死亡係因其他病症
    如嚴重肺水腫所致時，醫師始可開立死亡證明」，有長庚醫
    院100 年9 月7 日（100 ）長庚院法字第0846號函在卷可參
    （見本院卷第120 至121 頁），法醫研究所則就上開詢問事
    項再作鑑定，其鑑定經過及研判結果，認為：「一、意外（
    如跌倒）引起之顱內出血之診斷要件包括頭皮、臉部有外傷
    性挫傷，皮下有出血包括頭皮之皮下出血、帽狀腱膜出血，
    與外傷性引起之硬腦膜上、下腔出血。以上在死者楊建華之
    解剖過程，包括解剖相片記載均無發現。而解剖報告書上記
    載主要為蜘蛛網膜下腔出血之特徵合併深層腦橋區出血等較
    支持為自發性腦血管出血之特徵。二、一般跌倒應有跌倒之
    特徵，如上揭項一所述包括外傷（挫傷表徵）及皮下出血與
    硬腦膜上、下腔出血，本案死者雖在送醫119 救護人員有記
    載頭皮有擦傷，但在解剖時皮下均無明顯出血，亦無出血等
    外傷性特徵，故無明顯外傷（跌倒）意外之證據。由蜘蛛網
    膜下腔出血常見為動脈瘤破裂，在解剖時因出血之嚴重性與
    血塊凝結於橋腦區，可呈現出血管破裂出血之特數而研判為
    自發性腦血管破裂造成自發性腦實質出血。三、保險事業發
    展中心保險申訴調處委員會調處結果報告（摘要）如下：本
    案申訴人認為被保險人因於浴室跌倒受有頭皮擦傷及左肘擦
    傷，且非動靜脈瘤破裂造成蜘蛛網膜下腔出血，主張被保險
    人之身故係為意外所致，惟按其病歷記載及解剖報告之說明
    ，被保險人雖無動脈瘤或動靜脈畸形之情況，但按其報告所
    載，被保險人『硬腦膜上、下腔無出血。硬腦膜無血塊，移
    除硬腦膜於顱底無骨折，頭皮下無出血。』，顯示腦內組織
    並未因遭受外力而有所損傷，再者也未有因頭部外傷造成顱
    內出血流入蜘蛛網膜下腔之情況，按其臨床上的表現，應屬
    自發性腦內出血後，流入蜘蛛網膜下腔壓迫腦組織之結果。
    四、綜合研刊：由臨床診斷、解剖結果綜合研判本案並無外
    力造成頭部外傷之證據，亦無頭部外傷之特徵，而有腦實質
    、自發性腦內（中風性）出血之特徵，支持為自發性腦內出
    血。故解剖結果與保發會調處結果報告相符合，均支持為自
    發性腦出血之結論」，亦有法醫研究所100 年6 月29日（10
    0 ）醫文字第1001101340號法醫文書審查鑑定書在卷可佐（
    見本院卷第111 至113 頁）。原告對長庚醫院函復結果仍有
    疑義，再聲請本院函詢：「1.有關患者是否為『外傷性腦部
    蜘蛛網膜下腔出血』既可透過腦部血管攝影進行診斷，則何
    以本件患者楊建華到院時之救護紀錄表已載明『於浴室滑倒
    後腦撞擊地面導致後腦撕裂傷』，然患者到院後卻未對患者
    進行腦部血管攝影，此如何能確認患者楊建華腦部蜘蛛網膜
    下腔出血之原因為何？2.本件患者楊建華經解剖後並無發現
    有動脈瘤異狀情形，有無可能非屬於『自發性腦部蜘蛛網膜
    下腔出血』情形，而是『外傷性腦部蜘蛛網膜下腔出血』情
    形？3.『顱內皮質及腦膜呈高度鬱血』為腦壓高度上升之病
    人具有之病理變化現象，則何種情形會造成腦壓高度上升？
    又頭部遭撞擊之患者有無可能發生『顱內皮質及腦膜呈高度
    鬱血』之現象？4.本件在死亡證明書上記載死者楊建華之死
    因為『病死或自然死』，其認定之依據為何？」等事項，亦
    經該醫院函復稱：「…二、據病歷所載，楊君97年8 月10日
    至本院急診，經腦部電腦斷層檢查結果顯示為瀰漫性蜘蛛網
    膜下腔出血，因病患到院時有急性肺水腫，需高濃度氧氣10
    0%而無法進行腦血管攝影，故腦部蜘蛛網膜下腔出血為確定
    之診斷，惟腦部出血原因則無法進一步進行血管攝影檢查；
    依病患之病史、外傷情形、蜘蛛網膜下腔出血型態及Ｘ光科
    報告才會臆斷為腦動脈瘤破裂。三、依據病患外傷(1) 無大
    撕裂傷及皮下血腫、(2) 無頭顱及顱底骨折、(3) 無腦實質
    出血，及硬腦膜下腔或硬腦膜上腔出血，再加上其蜘蛛網膜
    下腔出血皆未於腦大血管附近，此非一般外傷性蜘蛛網膜常
    見位置，一般外傷性蜘蛛網膜下腔出血會在腦的某一邊且較
    表面處，故病患為外傷性蜘蛛網膜下腔出血之診斷機率極低
    。四、一般而言，顱內出血、蜘蛛網膜下腔出血、腦靜脈竇
    阻塞及腦壓高度上升皆為顱內皮質及腦膜高度鬱血之可能原
    因，頭部撞擊若造成嚴重顱內壓上升及出血也可能會有顱內
    皮質及腦膜高度鬱血之情形。五、病患雖有頭部外傷，惟就
    病史及影像判斷頭部外傷非其致死之原因，因此才會開立死
    亡證明書」，此復有長庚醫院100 年10月25日（100 ）長庚
    院法字第1400號函在卷可考（見本院卷第183 至184 頁），
    顯然原告上述疑義，已有之合理解釋，是並無法推翻前揭被
    保險人楊建華並非意外傷害事故致死所為之認定。
  (四)原告雖再主張：本件雖法醫研究所鑑定報告及長庚醫院之回
    函，均認定被保險人楊建華係屬自發性蜘蛛網膜下腔出血，
    非屬意外，其論點無非係以被保險人楊建華經解剖後頭部並
    無「硬腦膜上、下腔出血」情形為主要依據。然有關外傷性
    蜘蛛網膜下腔出血，非必然會有「頭部外傷」或「硬腦膜土
    、下腔出血」情形，此從台灣高等法院台中分院100 年度保
    險上字第1 號民事判決所顯示之案例，該案被保險人因車禍
    事故致腦出血死亡，其經法醫研究所鑑定之結果，該案被保
    險人並無「硬腦膜上、下腔出血」情形；另觀之台灣高等法
    院95年度保險上字第59號民事判決所顯示之案例，該案被保
    險人因「蜘蛛網膜下腔出血」死亡，其頭部亦無明顯外傷；
    再觀之台灣高等法院台中分院93年度保險上易字第5 號民事
    判決所顯示之案例，該案被保險人因車禍不致身亡，經診斷
    為蜘蛛網膜下腔出血，其頭部亦無明顯外傷，顯見「頭部外
    傷」以及「硬腦膜上、下腔出血」並非外傷性蜘蛛網膜下腔
    出血必然會伴隨之情形。復參以被保險人楊建華生前健康檢
    查結果均呈現正常，其確實係因跌倒受傷不治，則自不得僅
    以其無「硬腦膜上、下腔出血」即認定本件非屬意外身故云
    云，並提出上開民事判決3 件為證。惟本件認定被保險人楊
    建華之死亡並非因頭部撞擊地面造成後腦撕裂傷之意外傷害
    事故所導致之理由，已詳述於前，且個案情節並不相同，要
    難以他案之認定結果作為本件認定之依據，故原告此部分主
    張，亦無足取。
八、綜上所述，原告並無法舉證證明被保險人楊建華之死亡係由
    於「意外傷害事故」所導致，且依長庚醫院之診斷證明書、
    死亡證明書及法醫研究所解剖報告書、鑑定報告書暨保發中
    心保險申訴調處委員會調處結果報告書等資料，足以認定被
    保險人楊建華並非「意外傷害事故」死亡。從而，原告許嘉
    玲依「保德信傷害保險附約」第5 條之規定，請求被告保德
    信保險公司給付200 萬元及其遲延利息，原告許嘉玲、楊潔
    、楊欣、楊瀚依「富邦傷害保險條款」第1 條第1 項之規定
    ，請求被告富邦保險公司給付100 萬元及其遲延利息，為無
    理由，應予駁回。又原告之訴既經駁回，其假執行之聲請亦
    失所附麗，應併駁回之。
九、本件事證已臻明確，兩造其餘主張陳述及所提之證據，經審
    酌後認於本判決結果不生影響，爰不一一論述；又原告聲請
    訊問證人即長庚醫院醫師楊道杰及法醫研究所法醫方中民、
    周石，亦無必要，均附此敘明。
據上論斷，本件原告之訴為無理由，依民事訴訟法第78條、第85
條第1 項，判決如主文。
中    華    民    國    100   年    12    月    27    日
                  民事第一庭    法  官  高文淵
上列正本係照原本作成
如對本判決上訴，須於判決送達後20日內向本院提出上訴狀
中    華    民    國    100   年    12    月    27    日
                                書記官  黃瀅螢